【裁判字號】    96,訴,735
【裁判日期】    970626
【裁判案由】    損害賠償
【裁判全文】
臺灣高雄地方法院民事判決               96年度訴字第735號
原      告  丙○○原名羅苗滋.
訴訟代理人  甲○○
被      告  乙○○
上列當事人間請求損害賠償事件，原告於刑事訴訟程序（95年度
交易字第203 號）提起附帶民事訴訟（95年度交附字第153 號）
，經本院刑事庭裁定移送，本院於97年6 月12日言詞辯論終結，
判決如下：
    主  文
被告應給付原告新台幣貳拾玖萬捌仟參佰柒拾捌元，及自民國九
十七年一月十六日起至清償日止，按年息百分之五計算之利息。
原告其餘之訴駁回。
訴訟費用由被告百分之四十，餘由原告負擔。
本判決第一項得假執行，但被告以新台幣貳拾玖萬捌仟參佰柒拾
捌元為原告預供擔保後，得免為假執行。
    事實及理由
一、按訴狀送達後，原告不得將原訴變更或追加他訴，但擴張或
    減縮應受判決事項之聲明者，不在此限，民事訴訟法第255
    條第1 項第3 款定有明文。原告起訴時，原係請求被告給付
    新台幣（下同）1,647,389 元及自起訴狀繕本送達之翌日起
    至清償日止，按年息百分之5 計算之利息。嗣於訴狀送達後
    ，依同一之原因事實及請求權基礎，減縮請求聲明：被告應
    給付原告807,360 元及民國自97年1 月16日起至清償日止，
    按年息百分之5 計算之利息。原告上開訴之變更，核屬減縮
    應受判決事項之聲明，合於上開規定，應予准許。
二、原告起訴主張：被告於94年2 月21日下午4 時10分許，騎乘
    車牌號碼YWI-992 號輕型機車，沿高雄市○○區○○路由東
    往西方向行駛於慢車道，行經青年路與民權一路交岔路口時
    ，青年路上為直行紅燈、右轉箭頭綠燈之號誌，被告本應注
    意汽機車行駛至交岔路口，轉彎車應讓直行車先行，而依當
    時天氣晴朗、日間自然光線、路面乾燥無缺陷、無障礙物、
    視距良好，客觀上並無不能注意之情事，詎其疏於注意，逕
    行右轉彎，適有原告騎乘車牌號碼IBS-800 號重型機車，沿
    高雄市苓雅區○○○路慢車道由南向北行經該處，與被告機
    車發生擦撞，原告因而人車倒地，並受有頭部外傷併腦挫傷
    顱內出血、右側頭皮裂傷6 公分、兩下肢多處擦傷等傷害（
    下稱系爭交通事故），爰依民法第184 條第1 項前段、第19
    3 條第1 項、第195 條第1 項前段之規定，請求被告賠償下
    列損害：(1)醫療費用：300,000 元、(2)薪資損失：207,360
    元、(3)精神慰撫金；300,000 元。合計807,360 元。並聲明
    ：被告應給付原告807,360 元及自97年1 月16日起至清償日
    止，按年息百分之5 計算之利息。
三、被告則以：系爭交通事故發生前，被告騎乘機車沿青年路由
    東向西行駛，駛至青年路與民權一路交岔路口時，欲右轉至
    民權一路向北行駛，青年路號誌原係綠燈，民權一路號誌為
    紅燈，在原告尚未駛至青年路與民權一路交岔路口時，被告
    已開始自青年路右轉至交岔路口靠近安全島邊側處，並暫停
    等待行人通過青年路橫越民權一路上之斑馬線，隨後青年路
    號誌轉為直行紅燈、右轉箭頭綠燈之號誌，民權一路轉為綠
    燈，依系爭交通事故發生當時施行之道路交通安全規則第10
    2 條第1 項第6 款之規定，機汽車行駛至交岔路口時，轉彎
    車已達中心處開始轉彎，直行車應讓轉彎車先行，被告早於
    青年路為綠燈時即開始右轉抵達交岔路口中心處，因原告並
    未讓被告先行，且車速過快而擦撞被告駕駛之機車，原告因
    此受有傷害，被告自無過失。又縱原告得請求損害賠償，原
    告請求之金額超過16,779元部分並無單據可佐，且原告只住
    院1 個月傷勢應不嚴重，其請求醫療費用，應無理由；原告
    請求薪資損失部分，原告並未提出其於受傷前之工作薪資為
    何，其此部分請求，自無可採云云為辯，並聲明：(一)原告之
    訴駁回；(二)如受不利判決，願供擔保，請准宣告免為假執行
    。
四、兩造不爭執事實：
  (一)被告於94年2 月21日下午4 時10分許，騎乘車牌號碼YWI-99
    2 號輕型機車，沿高雄市○○區○○路由東往西方向行駛於
    慢車道，行經青年路與民權一路交岔路口，右轉民權一路時
    ，適有原告騎乘車牌號碼IBS-800 號重型機車，沿高雄市苓
    雅區○○○路慢車道由南向北行經該處，原告機車與被告機
    車發生擦撞，原告因而人車倒地，並受有頭部外傷併腦挫傷
    顱內出血、右側頭皮裂傷6 公分、兩下肢多處擦傷等傷害。
  (二)原告已領取汽車強制責任保險之保險金33,519元。
五、本件爭點：
  (一)被告就系爭交通事故發生致原告受傷有無過失？原告有無過
    失？兩造之過失比例為何？
  (二)原告得請求之損害賠償範圍、金額為何？
六、得心證理由：
  (一)被告就系爭交通事故發生致原告受傷有無過失？原告有無過
    失？兩造之過失比例為何？
    原告主張其騎乘機車沿民權一路由南往北行經民權一路與青
    年路交岔路口時，民權一路之號誌為綠燈，青年路由東往西
    之號誌為直行紅燈、右轉箭頭綠燈，被告騎乘機車行經該交
    岔路口轉彎，未讓直行車先行致與原告發生擦撞等情，被告
    否認之，並以前揭情詞為辯。惟查：
    1.被告於94年2 月21日下午4 時10分許，騎乘車牌號碼YW-I
      992 號輕型機車，沿高雄市○○區○○路由東往西方向行
      駛於慢車道，行經青年路與民權一路交岔路口，右轉民權
      一路時，適有原告騎乘車牌號碼IBS-800 號重型機車，沿
      高雄市○○○路慢車道由南向北行經該處，與被告機車發
      生擦撞，原告因而人車倒地，並受有頭部外傷併腦挫傷顱
      內出血、右側頭皮裂傷6 公分、兩下肢多處擦傷等傷害之
      事實，業據兩造所不爭執，並有道路交通事故現場圖、道
      路交通事故調查報告表（一）、（二）、道路交通事故談
      話紀錄表、診斷證明書、照片22張在卷可稽，此部分事實
      ，自堪信為真實。
    2.證人郭志彬於95年11月24日本院刑事庭過失傷害案件審理
      時證稱：系爭交通事故發生前，伊剛好駕車沿青年路由東
      往西方向行駛，並將暫停在青年路與民權一路路口轉角之
      超商前路旁等候小孩下課，之後伊準備要從青年路右轉民
      權一路時，因為青年路號誌是綠燈，有行人正走在青年路
      橫越民權一路之斑馬線上，伊便讓行人先走，緊接著該交
      岔路口之青年路號誌便轉為紅燈但有綠色右轉箭頭燈號，
      伊就準備要右轉，當時民權一路的號誌是綠燈，民權一路
      上很多機車一起由南往北騎過來，然後伊就聽到「碰」一
      聲，接著伊看到在伊之斜前方有兩輛機車撞在一起，有一
      個人倒在地上等語（見交易卷第78至82頁），核與原告主
      張系爭道路交通事故發生時民權一路號誌係綠燈、青年路
      係直行紅燈、右轉箭頭綠燈等情相符。又青年路與民權一
      路交岔路口之青年路由東向西方向設有直行紅燈、右轉箭
      頭綠燈之燈號，亦經高雄市政府交通局95年10月20日高市
      交管字第0950038879號函（交易卷第54頁）暨所附該路口
      之青年路燈號所攝照片4 張（交易卷第55、56頁）在卷可
      憑，此部分事實，自堪採信。是以，系爭交通事故發生時
      ，青年路與民權一路交岔路口之燈號為：民權一路綠燈、
      青年路東往西方向為直行紅燈、右轉箭頭綠燈，應可認定
      。
    3.被告雖辯稱：伊於青年路綠燈時行駛至青年路與民權一路
      交岔路口，因青年路右轉至交岔路口靠近安全島邊側處，
      並暫停等待行人通過青年路上之斑馬線，隨後青年路號誌
      轉為直行紅燈、右轉箭頭綠燈之號誌，民權一路轉為綠燈
      ，然被告於系爭交通事故發生後接受高雄市政府警察局交
      通大隊詢問時陳稱：肇事時伊按青年路綠燈右轉民權一路
      行駛等語；另於94年8 月3 日至高雄市政府警察局苓雅分
      局第三組辦公室製作調查筆錄時陳稱：原告係民權一路轉
      為黃燈後強行通過才擦撞到伊駕駛之機車右後尾端等語；
      復於台灣高雄地方法院檢察署偵查中，表示當時青年路係
      綠燈，原告於民權一路閃黃燈之際欲橫越青年路等語；又
      於本院刑事庭過失傷害案件95年6 月7 日準備程序答辯稱
      ：其警、偵訊所述無誤，當時民權一路已經閃黃燈等語，
      分別有交通事故談話紀錄表（警卷第12、13頁）、調查筆
      錄（警卷第4 頁）、偵訊筆錄（偵卷第34頁）、準備程序
      筆錄附卷可參（交易卷第20頁）。被告於證人郭志彬至本
      院刑事庭作證前，均未提及其係於青年路綠燈時右轉至交
      岔路口，並於行人穿越道前暫停，隨後民權一路轉為綠燈
      等情，其先後翻異前詞，且無證據可資證明，故其主張其
      早於原告抵達青年路與民權一路交岔路口中心之事實，自
      難遽信為真實。
    4.按汽車（包括機車）行駛至交岔路口，轉彎車應讓直行車
      先行。但直行車尚未進入交岔路口，而轉彎車已達中心處
      開始轉彎，直行車應讓轉彎車先行，94年2 月15日修正公
      布之道路交通安全管理處罰條例第102 條第1 項第6 款定
      有明文。被告於騎乘機車行經青年路與民權一路交岔路口
      ，正值青年路上為紅燈但有綠色右轉箭頭燈號，其即逕由
      青年路右轉民權一路，而原告見民權一路號誌已轉為綠燈
      起步通行。依當時之號誌，兩車雖均能行駛，然被告係轉
      彎車，自應讓原告之直行車先行，被告疏未注意及此，自
      有過失。
    5.原告固主張：其係遭被告駕車由後方追撞等情，然被告否
      認之，並以：係原告駕車由右後方追撞被告等語，茲為抗
      辯。惟觀之被告駕駛之車牌號碼YWI-992 號輕型機車係白
      色外殼，右後側車身確實有一黑色擦痕，有彩色照片在卷
      可憑（偵卷第23頁上方），核與原告駕駛之車牌號碼IBS-
      800 號重型機車外殼顏色（黑色）相符，反觀原告駕駛之
      車輛後側並無可疑遭原告駕駛之白色車輛擦撞之白色擦痕
      ，被告駕駛之機車車頭亦無遺留與原告機車顏色相符之擦
      痕，是以，並非由被告自原告左後方追撞原告。又依經驗
      法則，車輛碰撞後雖會因此失去平衡但不會馬上倒地，故
      車輛於事故現場遺留之刮地痕起點，並非撞擊點，是參酌
      道路交通事故現場圖所示原告駕駛之車輛於現場遺留刮地
      痕係由南南西方向朝北北東方向延伸1 公尺，足見系爭交
      通事故發生原告倒地後係朝北北東方向滑行。衡諸一般駕
      駛經驗，被告係沿青年路由東向西行駛，若其自原告右側
      後側擦撞原告駕駛之車輛，原告右後側受撞擊，應會向西
      、北方向滑行，不可能於倒地後遺留由南南西方向朝北北
      東方向沿伸之刮地痕，因此本件應係原告騎乘機車沿民權
      一路往北綠燈直行，疏未注意車前狀況，適遇被告之轉彎
      車突然右轉民權一路，因閃避不及，由後擦撞被告駕駛之
      機車右後側，應可認定。
    6.綜上，被告駕駛機車行駛至交岔路口，轉彎車未讓直行車
      先行，致與原告發生碰撞，應有過失。原告疏未注意車前
      狀況，適遇被告之轉彎車閃避不及，由後擦撞被告駕駛之
      機車右後側，就系爭交通事故之發生，亦有過失，應可認
      定。本院審酌上情，認本件原告過失比例為百分之30、被
      告過失比例為百分之70。
  (二)原告請求被告就原告所受損害負損害賠償責任有無理由？原
    告得請求之損害賠償範圍、金額為何？
    按因故意或過失，不法侵害他人之權利者，負損害賠償責任
    。不法侵害他人之身體或健康者，對於被害人因此喪失或減
    少勞動能力或增加生活上之需要時，應負損害賠償責任。不
    法侵害他人之身體、健康、名譽、自由、信用、隱私、貞操
    ，或不法侵害其他人格法益而情節重大者，被害人雖非財產
    上之損害，亦得請求賠償相當之金額。民法第184 條第1 項
    前段、第193 條第1 項、第195 條第1 項前段分別定有明文
    。查被告因過失肇致系爭交通事故發生，原告因而受有損害
    ，業如前所認定，依前述規定，被告自應負賠償責任。茲就
    原告請求賠償之各項金額是否准許，分述如後：
    1.醫療費用部分：
      原告主張其因系爭車禍受有頭部外傷併腦挫傷顱內出血、
      右側頭皮裂傷6 公分、兩下肢多處擦傷等傷害，因而支出
      醫療費用300,000 元，被告雖就原告於邱外科醫院支出醫
      療費用16,779元不爭執，惟以：原告主張其餘之醫療費用
      並無單據，且原告傷勢輕微，無需支出其他醫療費用等語
      為辯。經查：原告因系爭交通事故受有上開傷害，有邱綜
      合醫院診斷證明書在卷可憑（警卷第18頁），被告對此亦
      不爭執，堪信為真實。又原告自94年2 月21日起至94年3
      月5 日於邱外科醫院住院5 日，住院期間繳納醫療費用共
      計16,779，亦經邱外科醫院96年5 月17日邱醫字第96039
      號函函覆明確，有該函文在卷可憑（本院卷第79頁），被
      告對此部分亦不爭執，經核原告此部分醫療費用之支出確
      屬必要，應予准許。至原告主張另採行民俗療法而支出
      283,221 元之醫療費用等情，惟被告否認之，原告此部分
      主張，並未提出單據證明確有此部分醫療費用之支出，且
      無法證明是否為治療原告傷勢之必要醫療行為，故原告此
      部分主張，尚無可採。
    2.薪資損失：
    (1)原告主張其因系爭車禍受有傷害，自系爭交通事故事故發
      生時起（94年2 月21日）起請假半年，在家休養半年，總
      計1 年期間不能工作，因原告從事房屋仲介業，每月薪資
      約3 萬多元，爰依勞基法基本月薪17,280元計算，原告總
      計受有薪資損失共計207,360 元（17,280×12＝207,360
      ）等情，被告否認之，並以：原告縱受有薪資損失，亦應
      以其實際受領之薪資計算其損害云云為辯。
    (2)經查：原告因系爭車禍受有傷害，其出院後約需半年全日
      看護始可恢復自理生活之能力，業據邱外科醫院96年12月
      28日邱醫字第96105 號函函覆明確，亦有開函文附卷可憑
      （本院卷第119 頁）。又原告受傷後行動不便、語言能力
      沒由完全恢復、記憶力減退，原則上一般雇主不願聘用，
      亦經邱外科醫院97年1 月18日邱醫字第97004 號函函覆在
      卷（本院卷第148 頁），參諸，原告於系爭交通事故發生
      前係從事房屋仲介業之事實，已經證人丁○○到庭證述明
      確（本院卷第161 頁）。本院審酌，原告因出院後尚需半
      年之全日看護始能回復自理生活能力，且其原從事房屋仲
      介業，因系爭交通事故受傷後語言能力沒有完全恢復、記
      憶力減退，又原告經高雄榮民總醫院勞工保險殘廢診斷書
      所載治療經過謂：原告因於94年2 月21日因車禍致顱內出
      血，之後說話大舌頭、手腳運動不靈活，雖隨日子有進步
      ，但仍影響其功能，95年3 月15日至21日職能評估評定其
      功能為只能為輕便之工作，有診斷書在卷可憑（本院卷第
      71-1頁），故原告主張其因系爭交通事故受有傷害，約計
      有1 年期間不能工作，受有該期間之薪資損害，應屬可採
      。另原告主張其從事房屋仲介業之平均每月收入約3 萬多
      元，另每月自獻麟公司受領月薪5,000 元等事實，亦有獻
      麟實業股份有限公司函文在卷可憑（本院卷第153 頁），
      證人丁○○亦到庭證稱：其親戚曾經透過原各仲介買賣房
      屋，當時原告收取成交價格百分之1 之報酬，以其親戚買
      賣成交價2,900,000 每月計算，報酬即為29,000元等語（
      本院卷第162 頁），本院審酌原告從事房屋仲介業之性質
      ，每月薪資並不固定，以其每件仲介報酬係以成交價百分
      之1 計算以觀，原告請求以勞動基準法所訂最低基本工資
      17,280元計算原告平均每月薪資，尚屬可採。是以，原告
      主張被告因系爭交通事故受有傷害，計有1 年期間不能工
      作，受有207,360 元之薪資損失（17,280×12＝207,360
      ），尚屬可採，應予准許。
    3.精神慰撫金：
      原告因系爭交通事故受有頭部外傷併腦挫傷顱內出血、右
      側頭皮裂傷6 公分、兩下肢多處擦傷等傷害，已如前所認
      定。衡情，原告自會因其身體受有傷害而有精神上之痛苦
      ，原告主張其因受傷而有非財產上損害，應有理由。按精
      神慰撫金之酌定，除原告所受之傷害程度外，尚應審酌兩
      造之身份地位、學識經歷、財產狀況及原告痛苦程度等節
      以定之。查原告為高中畢業，系爭車禍發生前從事房屋仲
      介業，94年度名下有房屋、土地、投資等財產，總額4,
      483,503元，被告為大學畢業，系爭交通事故發生前已退
      休，94年度名下有汽車、投資等財產總額1,111,808 元等
      情，業據兩造分別陳明在卷、並有稅務電子閘門所得調件
      明細在卷可憑（本院卷第21至29頁、47至51頁），本院復
      斟酌原告因系爭交通事故所受傷勢，住院5 天出院後，仍
      需半年全日看護，且說話大舌頭、手腳運動不靈活影響其
      功能，至95年3 月15日至21日職能評估評定其功能為只能
      為較輕便之工作等情狀，認原告主張之精神慰撫金應以25
      ,000 元 為適當，逾此範圍之請求尚屬無據。
    4.按損害之發生或擴大，被害人與有過失者，法院得減輕賠
      償金額或免除之，民法第217 條第1 項定有明文，此項規
      定之目的，在謀求加害人與被害人間之公平，故在裁判上
      法院得以職權減輕或免除之，最高法院85年臺上字第1756
      號判例可資參照。系爭車禍之發生，原告有百分之30之過
      失、被告有百分之70之過失，既如前所認定。原告原得請
      求醫療費用16,779元、薪資損失207,360 元、精神慰撫金
      250,000 元，共計474,139 元，爰依兩造之過失程度，減
      輕被告賠償金額百分之30。經依上開過失比例折算結果，
      則原告得請求之賠償金額為331,897 元【計算式474,139
      ×（1-30%） ＝331,897 （元以下四捨五入）】。
    5.按保險人依強制汽車責任保險法規定所為之保險給付，視
      為被保險人損害賠償金額之一部分，被保險人受賠償請求
      時，得扣除之，強制汽車責任保險法第32條定有明文。又
      原告因本件車禍已受領強制保險理賠金33,519元，業經富
      邦產物保險股份有限公司97年1 月24日97富保業發字第01
      7 號函函覆明確，有該函文在卷可按（本院卷第134 頁）
      。揆諸上開規定，原告已受領強制責任保險理賠金33,519
      元，自應予扣除，原告得請求被告賠償之金額扣除上開理
      賠金（33,519元），為298,378 元（計算式：331,897 －
      33,519＝298,378） 。
七、綜上，原告依侵權行為法律關係，原告請求被告給付298,37
    8 元，為有理由。逾此範圍之請求，為無理由。另按給付無
    確定期限者，債務人於債權人得請求給付時，經其催告而未
    為給付，自受催告時起，負遲延責任，為民法第229 條第2
    項前段所明定，故被告應自收催告時起，負遲延責任，原告
    請求就上開損害賠償額即298,378 元，自應97年1 月16日起
    算遲延利息應屬有據。是原告請求被告給付298,378 元及自
    97 年1月16日起至清償日止，按年息百分之5 計算之利息，
    為有理由，應予准許。逾此部分之請求，則無理由，應予駁
    回。
八、本件原告勝訴部分，所命給付金額未逾500,000 元，應依職
    權宣告假執行，另被告陳明願供擔保，請准免為假執行之宣
    告，核無不合，爰酌定相當之擔保金額，予以准許。
九、據上論結，本件原告之訴為一部有理由，一部無理由，依民
    事訴訟法第79條、第389 條第1 項第5 款、第392 條第2 項
    ，判決如主文。
中    華    民    國    97    年    6     月    26    日
                  民事第一庭    審判長法  官  朱玲瑤
                                      法  官  黃宏欽
                                      法  官  陳宛榆
正本係照原本作成。
如不服本判決，應於送達後20日內，向本院提出上訴狀並表明上
訴理由，如於本判決宣示後送達前提起上訴者，應於判決送達後
10日內補提上訴理由書（須附繕本）。
中    華    民    國    97    年    6     月    26    日
                                      書記官  林慧君


司法院資訊處製作；財團法人民間司法改革基金會備份。
